臺灣高雄地方法院刑事判決　　　　　　　100年度訴字第226號
公　訴　人　臺灣高雄地方法院檢察署檢察官
被　　　告　呂秀美
上列被告因偽造文書等案件，經檢察官提起公訴（99年度偵字第
14450號），本院判決如下：
    主  文
呂秀美犯行使偽造私文書罪，處有期徒刑貳月，如易科罰金，以
新臺幣壹仟元折算壹日。
    事  實
一、呂秀美與莊榮義原為同居關係，詎呂秀美因與莊榮義長期同
    居於莊榮義位於高雄市路○區○○路130 巷7 號之住處（下
    稱系爭住處），進而知悉莊榮義將自己名義申設之高雄市路
    竹區○○○○○路竹區農會）帳號0000000000000000號帳戶
    （下稱系爭帳戶）之存摺及印章，分別藏放系爭住處客廳抽
    屜內之情事，竟意圖為自己不法所有，基於竊盜、偽造私文
    書並持以行使及詐欺取財之犯意，於民國99年1 月7 日早上
    9 時20分前某時許，未經莊榮義之同意而竊取上開存摺、印
    章後，旋於同日早上9 時20分許至路竹區農會，在該農會取
    款憑條上填寫提款金額新臺幣（下同）3,000 元，並在存戶
    簽章處盜蓋「莊榮義」印文1 枚，而偽造上開取款憑條1 紙
    ，復持向該農會不知情之櫃檯人員提領款項而行使之，使該
    櫃臺人員陷於錯誤，誤認莊榮義有自系爭帳戶提領上開款項
    之意而如數交付前述金額予呂秀美，足生損害於莊榮義及路
    竹區農會對其客戶身分查核及提款處理之正確性。而呂秀美
    於提領上開金額後，即供自己花用，且未將前開所竊得之系
    爭帳戶存摺、印章歸還莊榮義，反逕藏放於自己位於系爭住
    處內房間之床頭櫃內。嗣因莊榮義在系爭住處內遍尋不著系
    爭帳戶存摺、印章，前往路竹區農會查詢，始發覺系爭帳戶
    內之款項遭呂秀美盜領之情。
二、案經莊榮義訴由高雄市政府警察局湖內分局報告臺灣高雄地
    方法院檢察署檢察官偵查起訴。
    理  由
壹、證據能力部分：
    被告以外之人於審判外之陳述，雖不符同法第159條之1至第
    159條之4之規定，但經當事人於審判程序同意作為證據，法
    院審酌該言詞陳述或書面陳述作成時之情況，認為適當者，
    亦得為證據，同法第159條之5第1 項定有明文。本判決所引
    用之傳聞證據，均經本院依法踐行調查證據程序，當事人於
    審判程序亦同意作為證據，本院審酌證據資料作成時之情況
    ，並無違法不當及證明力明顯過低之瑕疵，且無依法應排除
    其證據能力之情形，認以之作為證據應屬適當，故有證據能
    力。
貳、實體部分：
一、訊據被告呂秀美固不否認其於99年1 月7 日早上9 時20分前
    某時許，自系爭住處內拿取系爭帳戶之存摺及印章，旋於同
    日早上9 時20分許至路竹區農會，在該農會取款憑條上填寫
    提款金額為3,000 元，並於存戶簽章處蓋用告訴人莊榮義名
    義之印文1 枚而製作上開取款憑條1 紙，復持向該農會不知
    情之櫃檯人員提領款項而行使之，使該櫃檯人員如數交付上
    開金額予被告，且嗣後即將系爭帳戶之存摺及印章置於自己
    位於系爭住處之房間床頭櫃內而未歸還告訴人等情，惟矢口
    否認有何竊盜、偽造文書及詐欺犯行，辯稱：當時因告訴人
    離家未歸，伊沒有錢繳交系爭住處之水電費，因告訴人之前
    有說錢不夠的話就拿存摺去領，且日常生活費用均由伊處理
    ，該帳戶之存摺、印章平常亦係交由伊保管，故伊領取上開
    款項確係經由告訴人同意所為者云云。經查：
  (一)被告於99年1 月7 日上午9 時20分前某時許拿取告訴人之上
    開路竹區農會帳戶存摺及印章，旋於同日早上9 時20分許至
    該農會，在該農會取款憑條上填寫提款金額為3,000 元，並
    於存戶簽章處蓋用告訴人名義之印文1 枚而製作上開取款憑
    條1 紙，復持向該農會不知情之櫃檯人員提領款項而行使之
    ，使該農會不知情之櫃檯人員如數交付上開金額予被告，且
    嗣後即將系爭帳戶之存摺及印章置於自己位於系爭住處之房
    間床頭櫃內而未歸還告訴人等情，業經告訴人指訴歷歷，並
    有上開農會存摺明細資料、活期性存款取款憑條翻拍照片各
    1 紙在卷可稽（見警卷第12頁、偵卷第6 頁），此復為被告
    所不爭執，上開事實自堪可認定。
  (二)被告雖辯稱其持系爭帳戶存摺、印章至路竹區農會製作取款
    憑條而領取上開款項之行為，均已獲告訴人同意云云，惟查
    ，告訴人於警詢、偵查、本院審理中均始終指證：伊與被告
    曾同居多年，於99年3 月伊父親過世前幾個月伊已住在外面
    ，但被告還住在系爭住處，伊不同意被告住在系爭住處，但
    被告不願意離開，伊沒有同意被告使用系爭住處內之任何東
    西，也沒有同意被告使用系爭帳戶存摺，伊都將存摺放在系
    爭住處客廳抽屜內，印章則是另外放在別的抽屜，抽屜有上
    鎖，但鑰匙也是放在客廳，伊沒有將系爭帳戶存摺及印章交
    給被告保管，被告也未曾替伊領過錢，又伊未曾同意被告於
    99年1 月7 日持系爭帳戶之存摺及印章去領錢，更不曾跟被
    告說過如果錢不夠用就直接拿伊的存摺、印章去領，之後被
    告亦未將上開存摺及印章歸還，伊係重新向農會申請使用等
    語明確（見警卷第9至10頁、偵卷第7至8 、13至14、26至28
    、31至32頁、本院二卷第46至47頁），衡以告訴人前開證述
    業經依法具結，且被告亦自陳雙方並無仇恨（見警卷第2 頁
    ），告訴人應無甘冒偽證處罰風險而設詞構陷被告之必要，
    是告訴人之證詞應有相當之可信度；再觀以被告雖於本院審
    理中辯稱：伊領錢都有經過告訴人同意云云（見本院二卷第
    49頁），惟其先前於警詢中已供稱：因伊於99年1 月7 日看
    系爭住處之水電費還沒繳，而告訴人不在家，伊遂未經告訴
    人之同意，即自系爭住處拿取系爭帳戶存摺至高雄市路竹區
    農會提領現金3,000元等語，復於偵查中供承：99年1 月7日
    這次領錢因為告訴人不在，故沒有經過告訴人之同意等語（
    見警卷第2至3頁、偵卷第21頁），足見其前後辯詞實有不一
    ，自亦難認其前開所稱已獲告訴人同意始持系爭帳戶存摺、
    印章至前述農會領取款項之辯解屬實；況告訴人既已否認其
    有同意或事先概括授權被告領取上開款項之情，而被告亦始
    終未能提出相關佐證證實其確曾受告訴人之同意，或有何可
    認告訴人有於事前概括授權其領取上開款項之情事存在，是
    被告此節所辯，自無足採。
  (三)又被告雖復辯稱：伊係為了繳系爭住處之水電費，方於99年
    1 月7 日持系爭帳戶存摺、印章至上開農會領取3,000 元，
    且系爭住處之水電費都是伊在繳云云，然告訴人已於本院審
    理中具結證稱：系爭住處所有的水電費都係伊在繳，即便是
    伊在外面住的時候，也會1、2個星期回家看一下並拿帳單去
    繳錢等語（見本院二卷第47頁）；且依系爭住處之水電費繳
    款明細表所示（見本院二卷第32頁、偵卷第19頁），該住處
    當時所應繳納之98年12月份水費、電費，其實際繳款日期分
    為99年2 月22日及99年2 月3 日，並無於99年1 月7 日或鄰
    近數日內繳交水電費之情事，是亦難認該等水電費係被告於
    99年1 月7 日領取上開款項後所繳交者；再者，被告迄今仍
    未能提出任何繳款單據以說明其領取上開款項後確有用於支
    付系爭住處水電費之情事，益徵被告辯稱提領上開款項後係
    用以繳納系爭住處水電費云云，實屬虛構，該等款項應係供
    作被告個人花費使用，被告確有不法所有意圖甚明。
  (四)綜上各情，本件被告未經告訴人同意或事先概括授權，即於
    上開時地私自竊取告訴人所有之系爭帳戶存摺及印章，並擅
    自以告訴人之名義製作取款憑條及持上開印章蓋用告訴人名
    義之印文1 枚於取款憑條上，進而持該取款憑條至路竹區農
    會，向該農會不知情之櫃檯人員提領款項而行使之，使該農
    會之櫃檯人員陷於錯誤，誤認告訴人確有自系爭帳戶領取款
    項之意而如數交付上開金額予被告，被告嗣後亦未將前開竊
    取之系爭帳戶存摺、印章歸還告訴人而占為己有等節，至堪
    明確，被告犯行堪可認定，應依法論科。
二、論罪科刑：
  (一)查本件被告未經告訴人同意即冒用其名義偽造取款憑條1 紙
    ，並持以向路竹區農會行使之行為，使該農會不知情之櫃檯
    人員誤認係告訴人欲自系爭帳戶提領款項之意，自足生損害
    於告訴人私文書之公共信用及該農會對其客戶身分查核及提
    款處理之正確性無疑。是核被告所為，係犯刑法第320 條第
    1項之竊盜罪、第216、210條之行使偽造私文書罪及第339條
    第1 項之詐欺取財罪。被告於竊取告訴人之存摺、印章後，
    未經告訴人之同意即盜蓋告訴人之印章，當然產生該印章之
    印文，祇成立盜用印章罪，不應再論以盜用印文罪（最高法
    院86年台上字第3295號判例意旨可資參照）；又被告於上開
    取款憑條之存戶簽章處盜蓋告訴人之印章，係用以偽造該取
    款憑條，其盜用印章之行為，為偽造取款憑條之部分行為，
    另偽造取款憑條之低度行為，為行使之高度行為所吸收，均
    不另論罪。
  (二)另按刑法廢除牽連犯之規定後，對於前以牽連犯予以處理之
    案例，依立法理由之說明，在適用上，得視其具體情形，分
    別論以想像競合犯或數罪併罰，予以處斷。是原經評價為牽
    連犯之案件，如其二行為間具有行為局部之同一性，或其行
    為著手實行階段可認為同一者，得認與一行為觸犯數罪名之
    要件相侔，而改評價為想像競合犯。至於不可認為一行為者
    ，若依實質競合予以併罰，不無刑罰過度評價，依社會通念
    ，並不符合刑罰公平原則，當亦難以一行為一罪論處。於此
    ，倘所發生之數個犯罪行為，在犯罪之性質上，或依吾人日
    常生活經驗之見解上，其前後行為，在形態上雖屬分別獨立
    ，但從同一法益之侵害性而言，因具一定程度之關連性，可
    認為一方吸收他方之犯罪行為，遂置他方於不論，較為適當
    ，應可依吸收犯理論，認屬實質上一罪關係，而僅包括的論
    以一罪（參照最高法院96年度台上字第4780號判決意旨）。
    查本件被告係為向路竹區農會詐取系爭帳戶內之款項3,000
    元，方於99年1 月7 日自系爭住處內竊取系爭帳戶存摺及印
    章，進而於同日至路竹區農會偽造告訴人名義之取款憑條並
    持以向該農會不知情之櫃檯人員行使，被告上開犯罪目的單
    一，依一般社會通念，認應評價為一罪方符合刑罰公平原則
    ，如予數罪併罰，反有過度處罰之疑，與人民法律感情亦未
    契合；故本院認於牽連犯廢除後，適度擴張一行為概念，認
    此情形為一行為觸犯數罪名之想像競合犯，方屬適當，是被
    告竊取系爭帳戶之存摺、印章後，持以偽造取款憑條並向路
    竹區農會不知情之櫃臺人員行使偽造之取款憑條而詐得上開
    款項之行為，係以一行為犯竊盜、行使偽造私文書、詐欺取
    財罪，為想像競合犯，應依刑法第55條之規定，從一情節較
    重之行使偽造私文書罪處斷。
  (三)爰審酌被告貪圖小利，明知未經告訴人同意或事先概括授權
    ，竟仍擅自竊取系爭帳戶存摺及告訴人之印章，嗣即以蓋用
    上開告訴人之印文1 枚而偽造取款憑條並持以向路竹區農會
    不知情櫃檯人員行使之方式詐得上開款項，法治觀念實屬淡
    薄，且犯後復否認犯行，迄未與告訴人達成和解，固無足取
    ；惟念其並無前科，所竊取之系爭帳戶存摺本僅供作告訴人
    領取政府每年所核發之3,000 元補助使用，於被告持偽造之
    取款憑條詐取本件3,000元款項前，該存摺內原僅有3,062元
    之存款，實非屬價值甚高之物，復考量被告所詐得之款項僅
    3,000 元，非屬鉅額，暨斟酌其犯罪之動機、手段，以及其
    教育程度僅國小畢業，經濟狀況勉持等一切情狀，量處如主
    文所示之刑，並諭知如主文所示之易科罰金折算標準，以資
    懲儆。另被告雖於上開偽造之取款憑條上盜蓋告訴人之印文
    共1 枚，惟該印章既屬真正，所蓋用之印文即非屬偽造，本
    院無從依刑法第219 條規定予以沒收，公訴意旨請求本院依
    法宣告沒收，尚有未洽；又上開偽造之取款憑條1 紙既已交
    予路竹區農會而行使之，即非屬被告所有之物，爰不另予宣
    告沒收，附此敘明。
據上論斷，應依刑事訴訟法第299 條第1 項前段，刑法第320 條
第1 項、第216 條、第210 條、第339 條第1 項、第55條、第41
條第1 項前段，刑法施行法第1 條之1 ，判決如主文。
本案經檢察官陳筱茜到庭執行職務。
中    華    民    國   100    年    8     月    11    日
                  刑事第十五庭  審判長法  官  莊珮君
                                      法  官  王俊彥
                                      法  官  許勻睿
                                        以上正本證明與原
本無異。
如不服本判決應於收受送達後10日內向本院提出上訴書狀，並應
敘述具體理由；如未敘述上訴理由者，應於上訴期間屆滿後20日
內向本院補提理由書（均須按他造當事人之人數附繕本）「切勿
逕送上級法院」。
中    華    民    國   100    年    8     月    11    日
                                       書記官  王芷鈴
附錄論罪科刑法條
中華民國刑法第320條
（普通竊盜罪）
意圖為自己或第三人不法之所有，而竊取他人之動產者，為竊盜
罪，處5年以下有期徒刑、拘役或5百元以下罰金。
意圖為自己或第三人不法之利益，而竊佔他人之不動產者，依前
項之規定處斷。
前2 項之未遂犯罰之。
中華民國刑法第216條
（行使偽造變造或登載不實之文書罪）
行使第210 條至第215 條之文書者，依偽造、變造文書或登載不
實事項或使登載不實事項之規定處斷。
中華民國刑法第210條
（偽造變造私文書罪）
偽造、變造私文書，足以生損害於公眾或他人者，處5 年以下有
期徒刑。
中華民國刑法第339條
（詐欺取財罪）
意圖為自己或第三人不法之所有，以詐術使人將本人或第三人之
物交付者，處5 年以下有期徒刑、拘役或科或併科1 千元以下罰
金。
以前項方法得財產上不法之利益或使第三人得之者，亦同。
前2 項之未遂犯罰之。